【裁判字號】    91,訴,1443
【裁判日期】    920331
【裁判案由】    返還不當得利
【裁判全文】
臺灣臺南地方法院民事判決  九十一年度訴字第一四四三號
    原      告    國華人壽保險股份有限公司
    法定代理人    甲  ○  ○
    訴訟代理人    吳  光  陸  律師
    複  代理人    戴  世  瑛  律師
    被      告    乙  ○  ○
右當事人間請求返還不當得利事件，本院判決如左：
    主      文
被告應給付原告新台幣壹佰萬元，及自民國九十一年一月六日起至清償日止，按週年
利率百分之五計算之利息。
訴訟費用由被告負擔。
本判決於原告以新台幣拾肆萬元分別為被告供擔保後，得假執行。但被告如於假執
行程序實施前以新台幣壹佰萬元為原告預供擔保，得免為假執行。
    事      實
甲、原告方面：
一、聲明：求為判決：(一)被告應給付原告新台幣（下同）一百萬元，及自民國（下同
    ）九十一年一月六日起至清償日止，按週年利率百分之五計算之利息。(二)訴訟費
    用由被告負擔。(三)原告願供擔保請准宣告假執行。
二、陳述：
  (一)緣訴外人穆淑女（即被告之母）曾於八十六年十一月二十七日以自己為被保險人
    ，向原告投保「利多還本終身壽險（附約：至尊終身保險）」（下簡稱系爭保險
    契約），嗣於八十八年十二月四日及八十九年四月十一日先後申請變更受益人及
    要保人為被告，穆淑女後於九十年六月十五日死亡，被告以受益人之地位申請包
    括系爭保險在內之數項保險保險金，惟依據系爭保險契約條款第十四條之規定，
    被保險人在繳費期間內身故者，以其至死亡時止所繳保費總額理賠，即四十一萬
    六千一百二十元，惟連同其他保險給付及紅利，扣除貸款及利息，原告依約本僅
    應賠付被告二百二十七萬五千零一十二元，但因原告作業誤將系爭保險契約部分
    加計保險金一百萬元，以致原告於九十年六月二十九日匯款予被告三百二十七萬
    五千零一十二元，溢付一百萬元。
  (二)按無法律上之原因而受利益，致他人損害者，應返還其利益，民法第一百七十九
    條前段著有明文，被告溢收保險給付一百萬元部分，應屬無法律上原因而受利益
    ，致原告受有損害，依上開規定被告應予返還。原告於發現溢付情事後，曾多次
    與被告協調未果，並已於九十一年一月五日以存證信函催告被告返還，被告於同
    日收受後，迄不置理，不得已提起本訴。
  (三)對於收受上開一百萬元，被告固未爭執，惟仍以系爭契約第十四條顯失公平，違
    反保險法第五十四條之一第一款，原告訂約時未詳予告知穆淑女，伊要保時未即
    閱覽契約係繳款後才收到，故應屬無效；又所受利益已不存在；被告得利與原告
    受損無直接因果關係；原告係明知無給付義務而為給付，不應請求返還等，資為
    抗辯。
  (四)苟如原告主張，系爭契約第十四條無效，則不僅本件原告起訴請求之一百萬元，
    對其於原告依該條給付之所繳保費，被告之受領均屬無法律上原因，皆應依民法
    第一百七十九條規定返還之。故被告上開所辯，實自相矛盾，亦與本件無關。另
    原告所謂契約僅上開條款無效，非全部無效，且無效後，應回歸一般人身保險法
    則，故原告應給付相當於保額之保險金，不僅不符上述契約明文約定，亦無根據
    ，更與民法第一百十一條「法律行為之一部無效者，全部皆為無效」之規定相抵
    觸，自不可採。
  (五)又系爭保險契約係經財政部所核准其他保險同業亦有合法相類保險，其中第十四
    、十五條關於被保險人在繳費期間內身故，以其至死亡時所繳保費總額理賠，必
    須繳費期滿後身故，始理賠保險金額之二倍規定，係因系爭保險偏重生存給付及
    繳費期滿後之死亡保障，基於國人偏好保本之消費習性，故特設計被保險人於繳
    費期間內身故或殘廢者，依據保險契約規定給付「所繳保費總和」，即返還所繳
    保險費，基於契約對價關係，應無違反保險法第五十四條之一第一款「免除或減
    輕保險人依本法應負之義務者」規定之情形，另有財政部九十二年二月二十一日
    ，以台財保一字第０九二０００二三四一號回函可稽。
  (六)本件保險招攬時，被告已交付保險單契約條款正本予當時要保人穆淑女，此有要
    保書簽收欄要保人簽章保釋確實收到，衡情苟穆淑女不明契約條款，何可能簽約
    ？原告既非當時簽約之人，空言謂穆淑女未審閱契約條款，自不足採。縱穆淑女
    真係事後收到，既從無反對之表示，足見同意契約，況被告變更為要保人後，自
    己亦無異議，故系爭保現契約乃屬有效。
  (七)按民法第一百八十二條第一項固規定不當得利之受領人，不知無法律上之原因，
    而其所受之利益已不存在者，免負返還或償還價額之責任。惟所謂「其所受之利
    益已不存在者，非只所受利益之原形不存在者而言，原形雖不存在，而實際受領
    人所或財產總額之增加現尚存在時，不得謂利益已不存在」，最高法院四十一年
    台上第六三七號判例參照，被告既身為要保人，按理應知契約條款及溢領事實，
    並非善意受領人，復依鈞院函查本件原告匯款時係經被告提領，故其財產總額仍
    有增加，依上開規定及判例意旨，被告仍應負返還責任。又本件原告之受損及被
    告得利間，均係出於同一原因事實即原告之誤為給付，故應有民法第一百七十九
    條不當得利規定之適用，洵無疑問，被告謂得利與受損間無因果關係，並無理由
    。至民法第一百八十條第三款之規定，係以請求權人因清償債務而為給付，於給
    付時明知無給付義務為適用前提，本件原告係依約給付保險金，就溢付一百萬元
    部分僅作業有疏失，並非明知無義務給付而為給付，被告亦未舉證證明原告明知
    ，自無該條適用。
三、證據：提出計算書、要保書、保險契約變更申請書、保險契約條款、匯款紀錄、
    存證信函及回執、保險費送金單副聯、保險單補發申請書、簽章變更申請書各一
    份為證。
乙、被告方面：
一、聲明：求為判決：(一)原告之訴及假執行之聲請均駁回。(二)訴訟費用由原告負擔。
    (三)如受不利之判決時，請准擔保免為假執行。
二、陳述：
  (一)民法第一七九條規定不當得利之成立須以受利益係「致他人受損害」為要件，此
    項要件須以受利益與受損間是否有因果關係來決定不當得利之當事人，其當事人
    間之因果關係是否存在，應以受益之原因事實與受損之原因事實是否同一為斷。
    按本件系爭之保險金一百萬元，假設確如原告所主張為溢領之保險金，唯造成本
    件溢領而使原告受損之原因事實，乃是原告公司「台南營業處及其承辦員工」，
    以原告系爭之保險金一百萬元，給付予答辯人，故原告之受損係由「台南營業處
    及其承辦員工」對原告之行為，被告之受益並非基於原告之行為，既非由於同一
    之原因事實，不得謂有因果關係。
  (二)又不當得利制度首重利益的移動必須是「不當的」，需符合民法第一百七十九條
    中所謂「無法律上原因」，而本件原告所依據保險契約條款第十四條及第十五條
    規定「被保險人在繳費期間內身故者，以其至死亡時所繳保費總額理賠，但因原
    告本身作業錯誤，而將保險金一百萬元付於被告，而使被告溢領一百萬元，認被
    告有不當得利之情事，惟若原告所依據的上開契約條款本身已屬無效或效力未定
    ，則系爭保險金一百萬元之利益移動目的，乃成合法存在，即該利益的移動並未
    欠缺「法律上原因」，不可能成立不當得利，此時需回歸一般壽險之規定，即壽
    險通常以人壽保險要保書上之保險金額（本件為一百萬元）為填補損害之金額，
    故上開原告所謂溢領一百萬元實屬約定之保險金額，本即屬填補損害，為適法的
    利益移動，應無不當得利的問題。
  (三)倘如原告所言為溢付，則難謂其給付時不知無給付義務，因為目前保險實務上關
    於保險金理賠之受理，其理賠金額核可支付前須經由數道審查核定手續，實不能
    想像每一審查之承辦人員，皆不知有上開原告所指稱之保險金溢付情事，故依其
    情事可認為係原告於給付時明知無給付義務或於審查時對於是否應給付上開系爭
    之保險金不得確知，但仍為勉強給付，而可認定為係返還請求權之拋棄的情況，
    應構成民法第一百八十條第三款之要件，不得請求返還。
  (四)不當得利受領人為善意時，僅負返還其現存利益之責任，倘該利益已不存在時，
    則不必返還原物或償還其價額，其不知無法律上之原因，有無過失，則所不問。
    按系爭保險金，縱然屬於不當得利則其受領人既被告，顯然屬於善意受領人，而
    其所受領之利益雖然為金錢，因金錢具有最高度之可代替性及普遍使用性，只要
    移入受領人之財產，即難以識別，原則上無法判斷其存在與否。但受領人若能證
    明該項金錢確已不存在，應可主張所受利益不存在。本件被告所受領之系爭保險
    金，因被告相信所受利益不致返還，且被告於九十年六月份受領本系爭保險金，
    而原告卻於九十年十二月底才通知被告理賠有問題，且遲至今年六月份被告於收
    到原告起訴狀時，被告才確定原告主張之情事，前後相隔約一年時間，被告因信
    賴保險理賠之利益，具有法律依據，不致有返還問題，而使系爭保險金已不存在
    ，此可從被告現有之財產可知（被告並無不動產，目前僅有台灣銀行有存款），
    故今若需被告因信賴受利益具有法律依據，而遭受返還此鉅額款項之損害，必使
    被告生活陷入困境（被告目前有二個年幼子女需扶養，每月薪資所得僅三萬八千
    元左右），故懇請鈞長體諒被告的經濟能力，且衡量被告於本事件中實屬基於信
    賴本系爭保險金其受利益具有法律上原因之善意受領人，而減輕責任。
  (五)本件定型化保險契約條款內容太過繁冗，且字體過於細小且不清楚，當另一方當
    事人根本無從仔細閱讀，這些條款的內容時，該約款是否仍應適當讓他發生規模
    效力？又本件保險若依原告主張之文意雜亂且十分難以明白之系爭契約條款第十
    四條之規定，來認定被告溢領了一百萬元，則被告深感有違事理之平，因為本件
    保險，要保人每年需要給付十萬四千零三十元於原告，並於八十六年即已開始給
    付，而今若依照原告之主張理賠保險金一百萬元之為溢付，則本件保險之利益僅
    紅利四百九十二元，該契約條款是否應發生效力？定型化契約條款當事人之一方
    於訂約時，可能根本沒有機會就每一個約款仔細思考，或者礙於經濟劣勢或其他
    現實考量而不得不接受，在此情況下，被告認為當然不能再依照當事人真意加以
    解釋，是以消費者保護法第十一條第二項之規定而為有利於消費者之解釋。
  (六)被告確曾於九十年十二月份與原告理賠部經理黃輝祥會面，並經其告知所謂溢付
    情事，並簽收了一張通知書，內容大致為原告公司溢付一百萬元予被告，並請被
    告返還，但並未告知被告溢付之原因及理由。故被告當場即請求黃先生提出1.原
    告溢付保險金之原因及理由、2.溢付的情事，在與本件類型相同之保險中有無先
    例，若有，其解決方式3.如確實有溢付之情況，被告亦願與原告協議和解事宜，
    黃先生回答有相同情況發生過，並經由告知後已返還，並會對被告提出詳細的書
    面資料及說明。幾天後，被告收到原告之存證信函，曾再與黃經理聯絡，其向被
    告表示公司內部還再開會，不過原則上應不會以訴訟解決，若有任何情況會再與
    被告聯絡，故原告起訴狀中所言被告收受存證信函後，迄不置理，不得已提出本
    訴，實與事實有誤，真實之過程為被告認為還在協議中，且尚未拿到原告認為被
    告溢領的原因及理由之詳細資料，即被告還未確知有無責任時，原告即向鈞院提
    出訴訟。
  (七)系爭的契約條款第十四條規定，即被保險人在繳費期間內身故者，以甚至死亡時
    止，所繳保費總額理賠。而非以約定之保險金額（本件為一百萬元）為填補損害
    之理賠金額，有違保險契約合法性與誠信要求之「內容控制」原則等精神，該部
    份條款之約定應屬無效，因要保人或被保險人通常欠缺法律常識，況且其對於保
    險契約通常無磋商的空間，故為保護要保人或被保險人起見，若保險人以定型化
    條款限定要保人或被保險人而顯失公平者，應屬無效。且事實上無任何一項定型
    化條款之應用需經保險監督機關之審查，但亦只以保險人所提之稿案為審究而已
    ，並且審查機關為行政機關，而非立法機關，故不得將其審查通過之條款視為法
    律之規定，而不得審酌其合理性，因此系爭之保險契約條款第十四條之規定，對
    要保人及被保險人有顯失公平之處，依理可以審酌其為無效條款。
  (八)系爭之利多還本終身保險，屬於「定額保險」，而所謂定額保險，即指當事人雙
    方事先約定一定數額之保險金額，至危險事故發生時，由保險人一造事先約定之
    保險金額結付之，並不必也無法計算實際損害。且在人身保險中，若屬於填補抽
    象損害之「定額保險」，原告是以約定之投保金額填補損害之金額。而本件系爭
    之「利多終身壽險」卻於其契約條款第十四條規定，被保險人在繳費期間內身故
    者，以其至死亡時止所繳保費總額理賠，但原告以此等條款來排除「定額保險」
    之理賠原則，其條款顯有不當，應屬無效條款。
  (九)再由保險契約之合理期待原則來看，若契約條款有依一般情況超乎當事人對保險
    契約內容所期待以外之條款，該條款非經保險人或其代理人於訂約時詳細告知被
    保險人或要保人（本件保險於投保時，並無告知被保險人或要保人本系爭保險契
    約第十四條之意外規定）。可從要保書上並無持別註明，及傳訊當時之業務員唐
    春鶯皆可證明，不得為契約之內容，其規定為無效。故應認系爭保險契約第十四
    條為無效之規定。
  (十)為貫徹保險契約合法性與誠信要求之「內容控制」原則。因此，若保險契約中有
    免除或減輕保險人依本法應負之義務者，及其他於要保人，受益人或被保險人有
    重大不利益者，依訂約時情形顯失公平者，該部份之約定無效。（即有上開情形
    之約定，不管當時有無告知要保人，被保險人或已得其同意，皆不能依「契約自
    由原則」而使其有效）保險法第五十四條之一著有明文。系爭之「利多還本終身
    壽險」契約條款第十四條規定，被保險人在繳費期間內身故者，以其至死亡時止
    所繳保費總額理賠，顯然與一般之「定額保險」理賠原則不同，一般定額保險在
    保險期間內身故，是以約定之投保金額（本件保險金額為一百萬元）加上所繳保
    費總額（本件為四十一萬六千二百二十元）與累積紅利（本件為四百九十二元）
    一起理賠，因此，系爭保險契約第十四條之條款，屬於契約中有免除或減輕保險
    人依本法應負之義務，而使要保人等有重大不利益，依保險法第五十四條之一規
    定為無效條款。
三、證據：提出新光新潮流終身壽險還本型、新光新長安終身壽險、保險單首，要保
    書、保險契約等影本各一份為證，聲請訊問證人唐春鶯、黃輝翔、陳秋萍。
丙、本院依職權向財政部函詢系爭保險之核准經過、另向第一商業銀行東台南分行調
    取被告活期儲蓄存款帳號00000000000號之提存往來明細。
    理      由
一、本件原告起訴主張：緣訴外人穆淑女曾於八十六年十一月二十七日以自己為被保
    險人，向原告投保「利多本終身壽險（附約：至尊終身保險）」（下簡稱系爭保
    險契約），另於八十八年十二月四日及八十九年四月十一日先後申請變更受益人
    及要保人為被告，穆淑女嗣於九十年六月十五日死亡，被告以被保險人之地位申
    請包括系爭保險在內如附表所示數項保險保險金，惟依據系爭保險契約條款第十
    四條之規定，被保險人在繳費期間內身故者，以其至死亡時止所繳保費總額理賠
    即四十一萬六千一百二十元，然連同其他保險給付，扣除貸款及利息，原告依約
    僅應賠付被告二百二十七萬五千零一十二元（計算式如附表所示），但因原告作
    業誤將系爭保險部分加計保險金一百萬元，以致原告於九十年六月二十九日匯款
    予被告三百二十七萬五千零一十二元，被告溢收保險給付一百萬元部分，應屬無
    法律上原因而受利益，致原告受有損害，另原告已於九十一年一月四日以存證信
    函催告被告返還，被告於翌日收受後，仍置之不理；為此，爰依不當得利之法律
    關係，請求被告應給付一百萬元，及自存證信函送達收受之翌日即九十年一月六
    日起至清償日止，按週年利率百分之五計算之利息。
二、被告則以：造成被告溢領保險金者，乃是原告公司台南營業處及其承辦員工，而
    非被告，故被告受益與原告受損間，既非由於同一之原因事實，不得謂有因果關
    係。又原告係依據系爭保險契約之約定給付被告保險金，惟若原告所依據的上開
    契約條款本身已屬無效或效力未定，則本件利益移動之目的，會變成合法存在，
    即該利益的移動並未欠缺法律上原因，此時需回歸一般壽險之規定，亦即原告應
    以約定之保險金額給付與被告，故原告所謂溢領之一百萬元實乃屬適法的利益移
    動，應無不當得利的問題。另原告所為之給付業經審查，故原告於給付時明知無
    給付義務或於審查時對於是否應給付上開系爭之保險金不得確知，但仍為勉強給
    付，應構成民法第一百八十條第三款之要件。再者，被告乃善意受領人，且所受
    利益已不存在。系爭保險契約應屬定型化契約，依消費者保護法第十一條第二項
    之規定，應作有利於消費者之解釋。而系爭保險契約第十四條之規定，有減輕或
    免除保險人依保險法所應負之責任，對要保人即被保險人有顯失公平之處，並有
    違保險契約合法性與誠信要求之「內容控制」原則等精神，依保險法第五十四條
    之一之規定應屬無效，另系爭保險乃屬定額保險，卻以上開第十四條規定排除「
    定額保險」之理賠原則，其條款顯有不當，亦應屬無效條款。又上開第十四條之
    規定，已超乎當事人對保險契約內容所期待以外之條款，該條款非經保險人或其
    代理人於訂約時詳細告知被保險人或要保人，應認為無效等語，資為抗辯。
三、原告主張：訴外人穆淑女於八十六年十一月二十七日以自己為被保險人，向原告
    投保系爭保險契約，並先後於八十八年十二月四日及八十九年四月十一日申請變
    更受益人及要保人為被告，嗣穆淑女於九十年六月十五日死亡，被告申請包括系
    爭保險在內之數項保險保險金，扣除貸款及利息，原告依約應給付被告二百二十
    七萬五千零十二元，惟因原告作業疏忽，誤將系爭「利多還本終身壽險」部分加
    計保險金一百萬元，以致於九十年六月二十九日匯款予被告三百二十七萬五千零
    一十二元，被告溢收保險給付一百萬元部分，而原告已於九十一年一月四日以存
    證信函催告被告返還，被告於翌日收受後，仍置之不理等情，業據其提出計算書
    、要保書、保險契約變更申請書、保險契約條款、保險費送金單副聯、保險單補
    發申請書、簽章變更申請書、匯款紀錄、存證信函及回執各一份為證（本院卷第
    五六至六五頁、高雄卷第五至十八頁），並經本院依職權向第一商業銀行東台南
    分行調取被告活期儲蓄存款帳號00000000000號之提存往來明細，有
    該行於九十二年一月九日，以（九二）一東臺南第十四號函檢附之明細表在卷可
    稽（本院卷第一二九至一三０頁），被告對於領取系爭保險金一百萬元固不爭執
    ，惟否認有構成不當得利之要件，並以前揭情詞置辯，是以，本件應審究者厥為
    系爭保險契約第十四條之約定是否合乎保險法第五十四條之一第一款及消費者保
    護法第十二條之規定而無效，又被告溢領系爭保險金是否構成不當得利，其所受
    領之利益是否已不存在。
四、被告抗辯：而系爭保險契約第十四條之規定，有減輕或免除保險人依保險法所應
    負之責任，對要保人及被保險人顯失公平，依保險法第五十四條之一第一款之規
    定應屬無效云云，按保險契約中有免除或減輕保險人依本法應負之義務者，依訂
    約時情形顯失公平者，該部分之約定無效；又人壽保險人於被保險人在契約規定
    年限內死亡，或屆契約規定年限而仍生存時，依照契約負給付保險金額之責，保
    險法第五十四條之一第一款、第一０一條分別定有明文。
  (一)查系爭保險契約之保險給付包含生存保險金、祝壽保險金、身故或殘廢保險金、
    殘廢安養保險金及部分殘廢保險金給付等五項，分別於第十一條約定生存保險金
    之給付『被保險人於保險契約有效且每屆滿二週年之日生存者，本公司（即原告
    ）按下列方式給付「生存保險金」。第一次至第五次按保險金額的百分之五給付
    「生存保險金」第六次至第十次按保險金額的百分之十給付「生存保險金」。第
    十一次以後按保險金額的百分之二十給付「生存保險金」。被保險人於保險約有
    效且繳費期間屆滿日仍生存者，本公司應按前項約定最少繼續「生存保險金」五
    次，若為領滿五次被保險人死亡或經診斷確定致成附表一所列殘障時，本公司將
    未領滿五次之餘額以年利率百分之七貼現至「身故或殘廢保險金」給付日，提前
    一次給付給「生存保險金」受益人。』、又於同契約第十二條約定祝壽保險金之
    給付『被保險人於保險契約有效且保險年齡屆滿九十五歲仍生存者者，本公司按
    保險金額兩倍給付「祝壽保險金」，本契約即行消滅。』、另於同契約第十四條
    約定身故保險金之給付『被保保險人在本契約有效且繳費期間內死亡或經診斷確
    定致成附表一所列殘廢者，本公司按其至死亡或殘廢時止「所繳保險費總額」給
    付「身故或殘廢保險金」，受益人申領「身故或殘廢保險金」後，本契約即行消
    滅。』、復於同契約第十五條約定繳費期滿後死亡之保險金給付『被保險人在本
    契約有效且繳費期滿後死亡或經診斷確定致成附表一所列殘廢者，本公司案保險
    金額兩倍給付「身故或殘廢保險金」。』、再於同契約第十七、十八條約定關於
    殘廢保險金之給付方面『被保險人於本契約有效期間內經診斷確定致成附表一所
    列殘廢，且於九十天後仍生存者，本契約雖然已經消滅，公司仍按保險金額給付
    「殘障安養保險金」。』等，綜上可知，系爭保險契約所約定之保險事故不僅僅
    指死亡給付，尚包含被保險人生存、至一定年歲仍生存者、殘廢、殘廢後仍生存
    者，於保險事故發生時，原告均於契約明白訂有應給付之保險金額，並無減輕及
    免除其應負之義務，足徵系爭保險契約之設計乃係偏重於被保險人生存給付及繳
    費期滿後死亡之保障，鼓勵被保險人生存時日越長，所得領取之保險給付越多，
    此觀之系爭保險契約之名稱為「利多還本終身保險」亦可明。
  (二)次按人壽保險之保險金額，依保險契約之所定；又保險契約有免除或減輕保險人
    依本法應負之義務者，無效，保險法第一百零二條及第五十四條之一第一款固分
    別定有明文，查雖系爭保險契約第十四條約定被保險人於繳費期間內死亡者，僅
    得按其死亡時止所繳保險費總和給付身故保險金，然對照同契約第十五條約定於
    繳費期滿後死亡，原告即按保險金額兩倍給付身故保險金，足見系爭保險之保險
    金額，已於保險契約中明定，與保險法第一百零二條之規定並無違背，且系爭保
    險契約第十四條之約定，亦基於上述鼓勵被保險人生存所為之約定，又保險事故
    發生後，原告仍應依約將契約所定之保險金額（即要保人於繳費期間所繳納之保
    險費全數）給付予受益人，是原告依保險契約仍須負有給付保險金之責任，其給
    付義務絲毫未免除或減輕，且核其契約條款之約定內容，與保險契約之對價衡平
    原則並無抵觸，亦無減輕或免除原告依保險法所應負之義務，此經財政部於九十
    二年二月二十一日，以台財保自第０九二０００二三四一號函覆一同此見解，益
    見系爭保險契約第十四條之約定並無保險法第五十四條之一第一款之情形，自無
    被告所抗辯契約無效之情事，應堪肯認。
  (三)再查，被告雖又提出之新光新潮流終身壽險還本型保險契約，並執以抗辯：上開
    保險於繳費期間死亡者，可領回者包含保險金額與已繳之保險費等而認系爭保險
    契約第十四條之約定違反保險法第五十四條之一第一款之規定云云，惟經核上開
    契約所約定應給付保險金額之保險事故僅有繳費期間內之死亡及殘廢、繳費期間
    屆滿之死亡及殘廢，並不包含生存、及一定期間內仍生存之保險事故，且於繳費
    期間內死亡方得領取保金額、所繳保險費及累積紅利，於繳費期間屆滿僅得領取
    保險金額及累積紅利，顯然該保險契約係偏重於死亡給付，且被保險人於繳費期
    間內死亡者較繳費期滿死亡者，領取更多之保險金，此觀諸被告提出之保險廣告
    單即知（本院卷第三七頁）；又據被告所舉之證人即新光人壽保險公司業務員陳
    秋萍到院證稱：「（問：業界所有保險是否於保險事故發時，均會將已繳之保險
    費退回？）一般壽險而言都只賠保額，所繳的保費不退回。」、「（問：業界有
    無於繳費期間，保險事故發生，保險人僅給付已繳之保險費總額，未給付保險金
    額者，於繳費期滿後，保險事故發生者，按保險金額兩倍給付？）有，但比較少
    。」等語明確（本院卷第一一二頁），益證我國保險公司間，是否僅系爭保險契
    約有如第十四條約定之契約型態，已有疑問；況系爭保險契約主要偏重在生存及
    繳費期滿後之死亡保障而設計之契約型態，且契約條款亦均先送請財政部核准在
    案，有核准文號中華民國八十六年八月二十六日台財保第000000000號
    可參，再依系爭保險契約內容已明白約定於被保險人繳費期間身故者，應給付之
    保險金額為「所繳保費總和」，即返還所繳保費，基於契約對價關係原則，亦無
    違反保險法第五十四條之一第一款規定之情形，自難以業者是否有類同之契約型
    態，來判斷其契約條款之效力。另據被告提出之中興終身壽險還本乙型、宏利養
    老保險、宏利富貴終身保險、喬治亞百祥終身壽險甲型、新光安家增值終身還本
    保險、國泰添喜稱額終身壽險等保險廣告單等（本院卷第一一六至一二五頁），
    其保險事故或未詳加註明各該保險之保險事故，或可得領取之保險金種類，且與
    系爭保險契約所設計之保險型態並不相同，亦難相互類比而遽認系爭保險契約第
    十四條違反保險法第五十四條之一第一款之規定，故被告此部分抗辯，顯不足採
    。
五、被告次抗辯系爭保險契約第十四條之約定乃違反定額保險之法則而無效云云，惟
    按人身保險因人身無法以經濟上利益估定其價值，自無賠償超逾損害之情形，即
    無超額賠償可言，此觀人身保險之保險給付，多採定額給付理賠，而不計被保險
    人實際經濟損害若干自明。換言之，此所謂人身保險之定額保險法則，乃係指人
    身保險契約，就於保險事故發生而應給付之保險金額，於契約內容預先定額約定
    之，即係指保險人於保險事故發生時，所應給付之保險金額，乃依保險契約之約
    定定之，並不需於保險事故發生時，再重新評估保險標的（被保險人）之實際經
    濟損害而計付保險金額者。查系爭保險契約第十四條之約定，原告與要保人於簽
    訂系爭契約時，業已明確約定於繳費期間死亡者，原告所應給付之金額為繳費期
    間所繳保險費用之總和，並非待保險事故發生時，方重行評估被保險人之價值，
    揆諸前揭說明，與人身保險之定額保險法則並無違誤，故被告此部分抗辯，似有
    誤會，亦不足採。
六、被告又抗辯：系爭保險契約乃屬定型化契約，訴外人穆淑女於八十六年十一月二
    十七日簽訂系爭保險之要保書時，並未收受系爭保險契約書而未及審閱契約條款
    云云，經查：
  (一)按定型化契約，係指企業經營者為與不特定多數人訂立契約之用而單方預先擬定
    之契約條款者；又企業經營者與消費者訂立定型化契約前，應有三十日以內之合
    理期間，供消費者審閱全部條款內容。違反前項規定者，該條款不構成契約之內
    容。但消費者得主張該條款仍構成契約之內容，消費者保護法第二條第七款、消
    費者保護法施行細則第十一條第一、二項分別定有明文。查系爭保險契約乃原告
    為與不特定多數人訂立契約而單方預先擬定之契約條款，揆諸前揭規定，應屬定
    型化契約無疑，原告對此復未爭執，堪信為真實。
  (二)次按保險契約，由保險人於同意要保人申請後簽訂。利害關係人，均得向保險人
    請求保險契約之謄本；又保險費分一次交付，及分期交付兩種。保險契約規定一
    次交付，或分期交付之第一期保險費，應於契約生效前交付之，但保險契約簽訂
    時，保險費未能確定者，不在此限。保險法第四十四條、二十一條分別定有明文
    ；另按當事人主張有利於己之事實者，就其事實有舉證之責任。但法律別有規定
    ，或依其情形顯失公平者，不在此限。民事訴訟法第二百七十七條定有明文；又
    事實有常態與變態之分，其主張常態事實者無庸負舉證責任，反之，主張變態事
    實者，則須就其所主張之事實負舉證責任（最高法院八十六年度台上字第八九一
    號判決參照）。查訴外人穆淑女於八十六年十一月二十七日與原告簽訂系爭保險
    之要保書並繳納第一期保險費時，業已收受系爭保險單契約條款正本，並於要保
    書之簽收欄上簽名蓋章以為確認，此有系爭保險之要保書及壽險第一次保險費送
    金單副聯可資佐證（本院卷第五八、六五頁），足證訴外人穆淑女於向原告申請
    訂立保險契約時，即要保時業已收受系爭保險契約，當時系爭保險契約尚未成立
    ，衡情為簽訂人身保險，要保人於收受保險契約條款時，為瞭解要保人、受益人
    及被保險人之權利義務關係，必會事先審約保險契約條款，故訴外人穆淑女於收
    受保險契約條款後應已審閱保險契約條款為常態事實，迨至原告同意承保時，系
    爭保險契約溯及於第一期保險費繳納時即八十六年十一月二十七日生效，倘訴外
    人穆淑女若未於訂約前之審閱系爭保險契約則屬變態事實，應由被告負舉證責任
    ，惟迨至本院言詞言論終結時，被告均未提出積極事實供本院參酌，是被告抗辯
    訴外人穆淑女未收受契約條款且未及審閱條款內容，同不足採。
  (三)又倘原告確未給予訴外人穆淑女合理審閱期間，惟因被告業本於系爭保險契約之
    約定，請求原告給付應給付之保險金，並經被告受領無訛，已見前述，足徵被告
    乃承認系爭保險契約所約定之條款無疑，故依前揭消費者保護法施行細則第十一
    條第二項但書之規定，系爭保險契約仍屬有效，再依禁反言之法則，尚不得任由
    被告任意主張系爭保險契約效力之有無，況訴外人穆淑女先後於八十八年十二月
    四日、八十九年九年四月一日變更受益人及要保人為被告，此有保險契約變更申
    請書附卷可證（本院卷第六一至六二頁），距系爭保險契約溯及八十六年十一月
    二十七日第一期保險費繳納時，已達三年餘，倘被告不同意系爭保險契約條款，
    何以同意變更為系爭保險契約之要保人，又被告仍抗辯系爭保險契約乃屬無效，
    則被告所受領之保險給付，均屬不當得利，則與其前抗辯顯然矛盾，從而，被告
    此部分抗辯，仍不足採。
七、被告另抗辯系爭保險契約第十四條之約定，對於消費者顯失公平而無效云云，惟
    按定型化契約中之條款違反誠信原則者，對消費者顯失公平者，無效。定型化契
    約中之條款有下列情形之一者，推定其顯失公平：一違反平等互惠原則者。二條
    款與其所排除不予適用之任意規定之立法意旨顯相矛盾者。三契約之主要權利或
    義務，因受條款之限制，致契約之目的難以達成者。消費者保護法第十二條第一
    、二項分別定有明文。查系爭保險契約第十四條之規定，乃基於系爭保險偏重於
    生存給付（系爭保險契約第十一條、第十二條），故於繳費期滿或繳費期間身故
    所致之保險事故，有不同之給付標準，但均基於契約對價關係，並未減輕或免除
    原告依保險法之規定所應負之義務，與保險之對價衡平原則並無違誤，已如前述
    ，則被告抗辯系爭保險契約第十四條有顯失公平之處，自應由其負舉證責任，惟
    被告迄至本院言詞辯論終結期日止，均未積極提出事證以實其說，尚難憑採。
八、被告復抗辯：訴外人穆淑女（四十一年八月二日生）於要保時（八十六年十一月
    二十六日）已約四十五歲，且每年需繳納高達十一萬二千七百二十元之保險費用
    ，迨至繳費期間十五年屆滿，已年滿約六十歲，殊無可能訂立系爭保險契約云云
    ，惟查，我國女性之平均餘命高達七十八點四五歲，此乃我國國民普遍週知之事
    項，訴外人穆淑女於要約時正值壯年，繳費期滿時才約六十歲，方至我國勞工退
    休年齡，常態應有十餘年之生命可資生存，故其選擇偏重生存給付之系爭保險契
    約並非難以想像，而保險費用之計算，係以被保險人之危險評估，以及保險契約
    之對價衡平原則為據，並不能以訴外人穆淑女之年紀及所繳納之保險費用高低認
    定系爭保險契約顯失公平，另基於契約自由原則，系爭契約既未違反強制或禁止
    規定者，而被告業於八十九年四月一日變更為系爭保險契約之要保人，乃系爭保
    險契約之當事人，已見前述，則被告自應受系爭保險契約內容之拘束，不容事後
    任意否認契約之效力，故被告空言抗辯訴外人穆淑女殊無可能簽訂系爭保險契約
    ，要難憑採。
九、被告再抗辯：縱伊自原告處溢領一百萬元，惟其受益與原告受損間，並非基於同
    一原因事實，且原告乃明知無給付義務而為給付，又被告乃善意受領人，且利益
    已不存在云云，經查：
  (一)原告公司係本於系爭保險契約之保險人之地位，因作業疏失而將系爭保險金一百
    萬元匯款予被告，且匯款之名義人亦載為「原告公司」，此有原告提出之匯款單
    及匯款明細表在卷可憑（高雄地方法院九十年度訴字第一二六四號卷第十三至十
    四頁），是被告辯稱係由原告公司臺南營業處之員工交付之云云，顯有誤會；縱
    確由原告公司臺南營業處員工交付系爭一百萬元予被告，因臺南營業處為原告公
    司所設置之辦事處，乃原告公司手足之延伸，且對外仍以原告公司之名義執行職
    務，故原告公司臺南營業處之員工因執行職務所生之效力當然及於原告公司，其
    給付人仍應係原告公司，而被告又係本於兩造間之系爭保險契約，因原告之錯誤
    ，而收受溢付之系爭保險金一百萬元，是被告所受利益與原告所受損害間，當然
    基於同一原因事實，應堪認定，是被告以溢領保險金係原告公司臺南營業處及其
    承辦員工所交付，而抗辯被告受益與原告受損間非本於同一原因事實云云，顯屬
    無據，自不可採。
  (二)被告雖以原告所給付之保險金，業經多方審查，故其明知無給付義務或於審查時
    對於是否應給付上開系爭之保險金不得確知，但仍為給付，而認應構成民法第一
    百八十條第三款之要件云云；按給付有因清償債務而為給付，於給付時明知無給
    付之義務者，不得請求返還，民法第一百八十條第三款固定有明文，惟所謂無給
    付義務，係指債務業經免除或請求權已罹於時效等自然債務之情形，債務人已無
    給付義務，卻仍以清償為目的而任意給付者，查本件原告於系爭保險契約約定之
    保險事故發生時，依約定即負有給付保險金之義務，故原告在主觀上尚無明知無
    給付義務而故為給付之情形，僅於核算應給付之保險金額時，因核算錯誤而為給
    付，與明知無給付義務所為之任意給付者，顯有不同，是被告此部分抗辯，容有
    誤會。
  (三)被告另抗辯：其乃善意受領人，其所溢領之一百萬元保險金業已給付訴外人穆淑
    女即被保險人之債務及喪葬費用，而不存在云云；按不當得利之受領人，不知無
    法律上之原因，而其所受之利益已不存在者，免負返還或償還價額之責任，民法
    第一百八十二條第一項定有明文；又所謂其所受之利益已不存在者，非指所受利
    益之原形不存在者而言，原形雖不存在，而實際上受領人所獲財產總額之增加現
    尚存在時，不得謂利益已不存在（最高法院台上字第六三七號判例參照）。查被
    告係系爭保險契約之要保人，亦即系爭保險契約之當事人，已見前述，更於保險
    事故發生時，本於系爭保險契約之約定請求原告給付保險金，因被保險人（即訴
    外人穆淑女）係於保險費繳納期間內死亡，依系爭保險契約第十四條之規定，被
    告所得請領者僅有至被保險人死亡時止，所繳納之保險費用總和，而原告卻溢付
    一百萬元，故被告溢領系爭保險金一百萬元，並非不知無法律上之原因，難謂為
    善意受領人。又其將所溢領之一百萬元保險金，自其於第一銀行之前揭帳戶內提
    領完罄，此有前揭第一銀行回函檢附之提存往來明細表在卷可資為憑，足見其財
    產定總額確有所增加，雖其陳稱業已支付訴外人穆淑女之債務及殯葬費，然此係
    本於為自己責任所為之給付，縱其溢領保險金原形現已不存在，其實際上所獲得
    之消極財產利益應認尚存在，揆諸前揭判例要旨，被告抗辯溢領之保險金一百萬
    元業已不存在，不需返還云云，顯不足採。
  (四)綜上各節以觀，原告本於系爭保險契約第十四條之約定，並無給付系爭保險金一
    百萬元之給付義務，而誤為給付，與被告所溢領保險金一百萬元，乃基於同一原
    因事實，而該當於不當得利之要件，又原告並非明知無給付而為給付，且被告因
    系爭溢領之一百萬元保險金，致其總財產實際上仍有增加，從而，被告所應返還
    之範圍當指其所溢領之一百萬元，應堪認定。
十、被告末抗辯：原告所提出之保險契約書與當初交付被告之保險契約書不同，並提
    出保險契約書一份附卷為憑，惟查被告對於兩造間確有成立系爭保險契約並不爭
    執，已如前述，又經本院詳閱兩造分別提出之保險契約，其上均無兩造之簽章，
    亦無交付日期之註明，惟契約條款均相同，縱兩造所提出之保險契約書不同，均
    無損於兩造確有成立並簽訂系爭保險契約之事實，自應受系爭保險契約之拘束，
    故被告此部分抗辯，亦難憑採。
十一、按給付有確定期限者，債務人自期限屆滿時起，負遲延責任。給付無確定期限
      者，債務人於債權人得請求給付時，經其催告而未為給付，自受催告時起，負
      遲延責任。其經債權人起訴而送達訴狀，或依督促程序送達支付命令，或為其
      他相類之行為者，與催告有同一之效力。前項催告定有期限者，債務人自期限
      屆滿時起負遲延責任。民法第二百二十九條定有明文。又遲延之債務，以支付
      金錢為標的者，債權人得請求依法定利率計算之遲延利息。但約定利率較高者
      ，仍從其約定利率；而應付利息之債務，其利率未經約定，亦無法律可據者，
      週年利率為百分之五。亦為同法第二百三十三條第一項及第二百零三條所明定
      。查本件原告請求被告應給付之前開金額，並未定有給付之期限，則原告請求
      自存證信函送達被告之翌日起，按週年利率百分之五計算之利息，並無不合；
      次查存證信函係於九十一年一月五日送達被告收受，有送達證書在卷可稽（高
      雄卷第十五頁），則原告請求被告應自九十一年一月六日起，按週年利率百分
      之五計算遲延利息，核與上開規定並無違背，自無不合。
十二、綜上所述，本件原告起訴主張訴外人穆淑女於八十六年十一月二十七日以其為
      被保險人與原告訂立系爭保險契約，嗣變更系爭保險契約之要保人及受益人為
      被告，被保險人穆淑女嗣於九十年六月十五日即系爭保險契約之繳費期間內死
      亡，依系爭保險契約第十四條約定，原告應給付「所繳保費總額」即四十一萬
      六千一百二十元，連同其他保險及紅利，扣除貸款及利息，原告應給付之金額
      為二百二十七萬五千零十二元，惟原告因作業疏失誤給付被告三百二十七萬五
      千零十二元，溢付一百萬元（詳如附表計算所示），並為被告所受領之事實，
      是可信為真實，被告所辯各節，殊無足取。是以，原告無給付義務而溢付被告
      上開保險金一百萬元，被告受領該一百萬元，應屬無法律上原因而受有利益，
      致原告受有損害，洵堪認定。從而，原告爰依不當得利之法律關係，請求被告
      應給付原告一百萬元，及自九十一年一月六日起至清償日止，按週年利率百分
      之五計算之利息，為有理由，應予准許。
十三、又本件待證事實已臻明確，兩造其餘攻擊防禦方法及舉證，於判決結果已不生
      影響，爰不一一詳為論述；附此敘明。
十四、兩造均陳明願供擔保，聲請宣告假執行或免為假執行，經核並無不合，爰分別
      酌定相當之擔保金額併准許之。
十五、據上論結，本件原告之訴為有理由，依民事訴訟法第七十八條、第三百九十條
      、第三百九十二條，判決如主文。
中      華      民      國    九十二    年      三      月    三十一    日
                            臺灣臺南地方法院民事第二庭
~B審判長法官  蔡美美
~B法      官  洪碧雀
~B法      官  黃欣怡
右為正本係照原本作成
如對本判決上訴，須於判決送達後廿日內向本院提出上訴狀
中      華      民      國    九十二    年      四      月      四      日
~B法院書記官  陳靜娟


司法院資訊處製作；財團法人民間司法改革基金會備份。
